臺灣臺中地方法院刑事判決　　　　　　 100年度易緝字第39號
公　訴　人　臺灣臺中地方法院檢察署檢察官
被　　　告　黃丁清
上列被告因詐欺案件，經檢察官提起公訴（97年度偵字第23350
號），本院判決如下：
    主    文
黃丁清幫助意圖為自己不法之所有，以詐術使人將本人之物交付
，處有期徒刑伍月，如易科罰金，以新台幣壹仟元折算壹日，減
為有期徒刑貳月又拾伍日，如易科罰金，以新台幣壹仟元折算壹
日。
    犯罪事實
一、黃丁清在可預見某1姓名年籍均不詳之成年人無故取得他人
    之帳戶及提款卡使用，乃俾利於迴避員警之查緝，其後可能
    將取得之帳戶供作遭詐欺取財之受害人匯款時指定帳戶之用
    ，且其發生不違背本意之情形下，仍基於幫助該名成年人詐
    欺取財之不確定故意，於民國94年8月26日向彰化商業銀行
    北屯分行申設取得帳號00000000000000號帳戶（下稱彰化商
    銀帳戶）之存摺及提款卡後之同日某時，在彰化商銀北屯分
    行外，連同印鑑章及密碼交予某1真實姓名年籍均不詳、名
    為「洪富祥」之人收受，而容任他人以之作為詐欺取財之工
    具。其後該名成年人取得前揭帳戶之存摺、印鑑章及提款卡
    （含密碼）後，即基於意圖為自己不法所有之詐欺取財犯意
    ，於95年12月6日上午10時許，撥打電話予陳佳慧，向陳佳
    慧誆稱其中獎新臺幣（下同）108萬元，但須先匯款6萬1000
    元，才能領取獎金等語，致陳佳慧因此陷於錯誤，而於同日
    上午11時許，至彰化商銀板橋分行，以匯款方式將其所有6
    萬1000元款項匯入黃丁清上開彰化商銀帳戶內，且旋即遭詐
    欺者於同日提領一空。嗣經陳佳慧察覺有異而報警處理後，
    經查得前揭彰化商銀帳戶係黃丁清本人所申請，始循線獲悉
    上情。
二、案經臺灣臺中地方法院檢察署檢察官自動檢舉偵查起訴。
    理    由
一、證據能力之程序事項：按被告以外之人於審判外之陳述，雖
    不符刑事訴訟法第159條之1至第159條之4之規定，而經當事
    人於審判程序同意作為證據，法院審酌該言詞陳述或書面陳
    述作成時之情況，認為適當者，亦得為證據。當事人、代理
    人或辯護人於法院調查證據時，知有第159條第1項不得為證
    據之情形，而未於言詞辯論終結前聲明異議者，視為有前項
    之同意，刑事訴訟法第159條之5第1項、第2項定有明文。立
    法意旨在於傳聞證據未經當事人之反對詰問予以核實，原則
    上先予排除，惟若當事人已放棄詰問或未聲明異議，基於證
    據資料愈豐富，愈有助於真實發現之理念，且強化言詞辯論
    主義，法院自可承認該傳聞證據例外擁有證據能力。查本件
    檢察官、被告黃丁清對於被害人陳佳慧於警詢中所為證述，
    均表示不爭執（見本院案卷），並未於言詞辯論終結前聲明
    異議，依刑事訴訟法第159條之5第2項之規定，視為同意作
    為證據，且本院審酌上開證人等人均係於案發後不久所為之
    陳述，記憶猶新，又非在非自由意志之情況下所為之陳述，
    所陳自較符事實，核無顯有不可信之情況，是本院認該等言
    詞陳述適當，依刑事訴訟法第159條之5第1項之規定，自均
    得為證據。次按除法律另有規定外，實施刑事訴訟程序之公
    務員因違背法定程序取得之證據，其有無證據能力之認定，
    應審酌人權保障及公共利益之均衡維護，刑事訴訟法第158
    條之4定有明文；惟本案所引用之匯款收據及被告向彰化商
    銀申請開戶之資料等非供述證據，並無證據證明係實施刑事
    訴訟程序之公務員違背法定程序所取得，自應認均具有證據
    能力，合先敘明。
二、訊據被告黃丁清固對伊確有向彰化商銀申設取得上開帳戶，
    又該帳戶內確有上開被害人匯款款項，而伊確有於上開時、
    地，將伊所有上開帳戶之存摺、印章及提款卡（含密碼）交
    付予某1名為洪富祥之人等情供承不諱。惟仍矢口否認有上
    開幫助詐欺取財之犯行，辯稱：因洪富祥表示有車輛欲出售
    予伊，伊可以申設帳戶申辦貸款方式支付該款項，伊始與洪
    富祥一同去申請上開帳戶，伊申設取得該帳戶資料後隨即連
    同印鑑章全數交予洪富祥處理，不知事後洪富祥有無供作其
    他用途，不知曾否用以向他人詐欺取財，伊並無幫助之犯意
    云云。然查：
（一）上開彰化商銀帳戶乃由被告本人於94年8月26日申設取得
      ，並於同日將上開帳戶資料交予某1不詳年籍、名為洪富
      祥之人取得，其後該帳戶則於95年12月6日遭詐欺者以上
      開方式向被害人陳佳慧施用詐術後，要求被害人陳佳慧將
      款項匯入該彰化商銀帳戶，陳佳慧因此匯入上開款項，並
      於同日遭人提領一空等情，業為被告所不爭執，且據被害
      人陳佳慧在警詢中指訴歷歷（詳見警詢案卷第83至87頁）
      ，復有被告黃丁清本人於100年2月8日當庭書寫之「黃丁
      清」字跡1紙、彰化銀行北屯分行96年5月30日、100年2月
      16日函覆帳號00000000000000號、戶名黃丁清之顧客資料
      卡、業務往來申請書、印鑑卡暨顧客資料卡、約定書、證
      明書、存摺存款新開戶資料、個人戶基本資料建檔、戶口
      名簿、國民身分證領補換資料查詢結果、客戶往來帳戶一
      覽表及存摺存款交易明細查詢、被害人陳佳慧提出之彰化
      銀行存款憑條、臺中市東區戶政事務所100年2月25日函覆
      黃丁清補領國民身分證申請書及內政部警政署刑事警察局
      100年3月23日刑鑑字第1000031319號鑑定書等在卷足證，
      則被告本人自行申請之上開彰化商銀帳戶，業於上開時日
      遭詐欺者供作詐騙被害人陳佳慧之人頭帳戶使用，自甚為
      明確。
（二）次者，被告雖辯以上情；然而，觀諸被告前於本院訊問及
      行準備程序中乃先辯稱：「我沒有申請彰化銀行帳戶…，
      但我曾拿我的身分證給人家，讓人家去申請手機，大約6
      至7年前的事。（問：你今天通緝到案，提出之身分證上
      登載95年2月20日補發身分證？）我的身分證遺失，當時
      剛好辦理新的身分證，我去戶政事務所補發的…（問：你
      有無申請過其他帳戶？）沒有。」及「彰化商銀帳戶不是
      我申請的，我沒有開過這個帳戶資料。我想不起來。我記
      得是有朋友要買車子，我記得有次他們拿我的證件去申請
      ，拿我的身分證正本去辦…」（詳見本院案卷）云云；然
      而，經本院依職權將被告本人於訊問時當庭書寫之姓名字
      跡及被告本人於95年2月20日申請補發國民身分證時所填
      寫之申請書，連同本案被告上開彰化商銀帳戶之開戶資料
      等送筆跡鑑定之結果，該等文書上「黃丁清」之字跡確均
      相符，亦即均為被告本人所書寫者等情，既有上開內政部
      警政署刑事警察局鑑定書存卷可參（附於本院案卷），其
      後復為被告於本院審理程序中所不爭執，已足見被告前對
      於伊唯一曾申設取得之金融機構帳戶資料究否伊本人所申
      請及究竟何去等情，竟均諉稱毫無印象，當顯屬可疑，並
      業已表露伊心虛之情。再者，被告事後雖於本院審理中改
      稱伊上開帳戶係伊自行申請後，於上開時、地交予名為洪
      富祥之人代為申辦購車貸款之用，並非供任意使用云云；
      惟查，被告前於本院訊問及行準備程序中既均未曾提及伊
      曾欲購買車輛及有何名為洪富祥之友人欲代伊申辦貸款之
      事，且迨至本案審結前，被告亦無法提出該名洪富祥者之
      真實年籍資料供本院查證以實其說，則被告上開帳戶資料
      是否確供該名洪富祥之人代伊申辦貸款之用，已非無疑；
      況且，退步以言，縱認被告所述該名洪富祥之人乃確有其
      人，然而，被告於本院審理中既亦自承伊事後並無購買任
      何車輛，亦未申辦取得貸款，且未曾因此找尋該名洪富祥
      之人取回伊上開帳戶等語在卷，自再再可見被告顯非將伊
      上開帳戶交予洪富祥之人申辦車輛貸款，而係供該名洪富
      祥之人任意長期使用該帳戶資料無訛，否則被告豈有於上
      開交付申辦車輛貸款之目的未達後，竟長期不予追回伊上
      開帳戶資料，亦未辦理掛失或報警處理之餘地。
（三）另者，因帳戶存摺、提款卡遭人詐騙者，發現後若至金融
      機構辦理掛失止付，詐欺者將無法提領詐得金額，且詐欺
      者若未得原帳戶所有人同意而加以使用，則詐得金額亦有
      可能遭原帳戶所有人提領一空，而詐騙所得之金額動輒上
      萬元，遠較購買或承租帳戶使用之微薄款項為鉅，是詐欺
      者衡情均不致以遺失或竊得或詐得之帳戶作為詐騙被害人
      之出入往來帳戶，而甘冒可能遭原帳戶所有人凍結帳戶補
      辦存摺資料領款，致無法提領之風險；而查，被告乃自承
      伊未曾要求該名洪富祥之人歸還伊上開金融帳戶資料等情
      ，已如前述，當堪徵被告上開帳戶資料並非遭名為洪富祥
      之人以上開貸款名目詐騙取走，而被告對於上開洪富祥之
      人取得上開帳戶乃為供非法用途一節，顯然可預見其發生
      ，而其發生並不違背其本意至明。按刑法上之故意，分直
      接故意（確定故意）與間接故意（不確定故意），「行為
      人對於構成犯罪之事實，明知並有意使其發生者」為直接
      故意；又「行為人對於構成犯罪之事實，預見其發生而其
      發生並不違背其本意者」為間接故意；而參以郵政儲金或
      銀行帳戶可供款項之存匯、提領，一般人均可輕易申請開
      設，並無任何資格條件之限制，苟有使用金融存款帳戶之
      正當用途，自以使用其本人或可信賴之親友申請之帳戶，
      最為便利安全，始可避免帳戶名義人反悔或心存歹念，利
      用通知掛失止付、變更存戶印鑑圖章或換摺之方式，將帳
      戶內之款項領走一空，反致使用帳戶人蒙受損失，苟非為
      犯罪等不法目的或為掩飾自己真實身分，並藉以逃避查緝
      ，依常情並無捨棄自己申設帳戶而迂迴以花費金錢或其他
      方法向無相當信賴關係之陌生人取得帳戶使用之理，且近
      年來以詐欺取財之犯罪類型層出不窮，該等犯罪，多數均
      係利用他人帳戶作為詐欺所得財物之出入帳戶，業經媒體
      廣為披載，是依一般人通常之知識、智能及經驗，均已詳
      知向陌生人購買、承租或其他方法取得帳戶者，多係欲藉
      該帳戶取得不法犯罪所得，且隱匿帳戶內資金之實際取得
      人之身分，以逃避追查，則被告係成年且有智識之人，自
      亦知之甚詳，當難諉稱不知，益徵被告對於交付上開彰化
      商銀帳戶之存簿、印章及提款卡（含密碼）予該年籍不詳
      之洪富祥之人，將可能被用來作為詐欺取財等非法用途上
      ，應有所預見，且不違背其本意。是以，被告猶仍提供伊
      所有上開彰化商銀帳戶予該名年籍不詳之洪富祥之人使用
      ，當堪認被告亦有容任該洪富祥之人將伊所有上開帳戶作
      為詐欺取財之匯款指定帳戶使用，準此，被告顯有幫助詐
      欺取財之不確定故意存在，應堪認定。
（四）再按刑法上之幫助犯，係指以幫助之意思，對於正犯資以
      助力，而未參與實施犯罪之行為者而言；查本件被告將伊
      所有之彰化商銀帳戶提供予該名詐欺者作為遭詐欺取財之
      受害人匯款指定之帳戶，乃係基於幫助他人詐欺取財之犯
      意，而被告提供上開彰化商銀帳戶之行為，復屬詐欺取財
      構成要件以外之行為，則被告自屬以幫助之意思，參與詐
      欺取財構成要件以外之行為，應以詐欺取財之幫助犯論。
      基上可證，本案事證明確，被告之犯行，堪予認定。
三、核被告所為，係犯刑法第30條第1項、第339條第1項之幫助
    犯詐欺取財罪。被告幫助該詐欺者犯罪，為幫助犯，依刑法
    第30條第2項之規定，按正犯之刑減輕之。爰審酌被告隨意
    提供伊所有之彰化商銀帳戶供他人非法使用，將助長社會犯
    罪風氣，可能導致真正犯罪者逍遙法外，其行為殊屬不當，
    又被害人在財產上受有甚大損害，心理上亦受有相當之痛苦
    ，被告對於此違背常態之交易資料，竟猶辯稱不知係出於不
    法行為，且原先辯稱伊未曾申請該帳戶資料，迨至本院送筆
    跡鑑定而確認該帳戶確為被告本人申請後，復辯稱伊存摺、
    印章及提款卡係用於正當目的而交付云云，可見伊犯罪後仍
    希圖狡辯以脫免刑責，並置被害人之損失於事外，毫無懺悔
    之意，犯罪後之態度不佳，另念及被告本身並未實際參與本
    件詐欺取財之犯行，責難性較小等一切情狀，量處如主文所
    示之刑，並諭知易科罰金之折算標準。另被告所犯幫助詐欺
    取財之罪，其犯罪時間係在96年4月24日以前，合於中華民
    國九十六年罪犯減刑條例之減刑條件，是應依該減刑條例第
    2條第1項第3款之規定，減其宣告刑2分之1，故減為有期徒
    刑2月又15日，並依該條例第9條之規定，諭知易科罰金之折
    算標準；至被告於99年5月4日之中華民國九十六年罪犯減刑
    條例施行後，雖經本院通緝，非於96年12月31日以前自動歸
    案接受審判，而於100年2月8日甫遭緝獲；然此既與同條例
    第5條之規定不符，自仍得依該條例減刑。又按幫助犯係從
    屬於正犯而成立，以正犯已經犯罪為要件，故幫助犯並非其
    幫助行為一經完成，即成立犯罪，必其幫助行為或其影響力
    持續至正犯實施犯罪始行成立，此有最高法院96年度台非字
    第312號判決可參，故本案上開易科罰金之折算標準，自應
    以正犯完成犯罪時之95年12月6日為準據，併此說明。
據上論斷，應依刑事訴訟法第299條第1項前段，刑法第30條第1
項、第2項、第339條第1項、第41條第1項前段，刑法施行法第1
條之1，中華民國九十六年罪犯減刑條例第2條第1項第3款、第7
條、第9條，判決如主文。
中    華    民    國   100    年    6     月    29    日
              刑事第15庭  審判長法  官  劉國賓
                                法  官  柯雅惠
                                法  官  許惠瑜
以上正本證明與原本無異。
如不服本判決應於收受送達後10日內向本院提出上訴書狀，並應
敘述具體理由；其未敘述上訴理由者，應於上訴期間屆滿後20日
內向本院補提理由書（均須按他造當事人之人數附繕本）「切勿
逕送上級法院」。
                                書記官  楊家印
中    華    民    國   100    年    6     月    29    日
附錄法條：
中華民國刑法第339條第1項
意圖為自己或第三人不法之所有，以詐術使人將本人或第三人之
物交付者，處 5 年以下有期徒刑、拘役或科或併科 1 千元以下
罰金。